【裁判字號】    92,訴緝,61
【裁判日期】    921127
【裁判案由】    誣告等
【裁判全文】
臺灣臺北地方法院刑事判決                          九十二年度訴緝字第六一號
    公  訴  人  臺灣臺北地方法院檢察署檢察官
    被      告  丙○○  男  四.
    選任辯護人  趙平原律師
右列被告因誣告等案件，經檢察官提起公訴（八十五年度偵字第二三三七九、二六一
五八號），本院判決如左：
    主  文
丙○○無罪。
    理  由
一、公訴意旨略以：被告丙○○為償還積欠告訴人丁○○新台幣（下同）五百萬元之
    債務，得悉親戚王民治所有坐落臺北市○○路○段五巷五弄五號四樓之房屋，因
    遭祝融，連同該建物所在之臺北市○○區○○段三小段四九五地號四分之一持分
    土地，得以廉購，經商得告訴人之同意，雙方於民國八十五年三、四月間，約定
    由告訴人先行出資一百萬元墊付賣主之土地增值稅，將來該屋由告訴人出售後，
    所得價款扣除償還貸款、貸款利息等費用後，獲利之餘款用以清償被告債務，惟
    被告與告訴人二人均因故不便充當前開不動產之登記名義人，故由知情之同案被
    告即被告之配偶甲○○（現因本案通緝中）與王民治簽訂不動產買賣契約書，而
    將該不動產信託登記予甲○○名下，迨該不動產於八十五年六月十七日經銀行核
    撥貸款後，於同日由甲○○交付印鑑證明三份、印鑑章一枚及不動產權狀正本予
    告訴人收執，以作為債權憑證，是以被告與甲○○均係為他人處理事務之人，竟
    共同萌生為自己不法之利益及損害告訴人本人之利益，以圖將前開不動產交由他
    仲介公司出售便於取得價款，為違背渠等任務之行為，先由甲○○於八十五年八
    月三十日，向臺北市大安地政事務所，以前開不動產所有權狀遺失為由，申請補
    發，使不知情之該管公務員據以將該不實之事項登載於職務上所載之公告公文書
    上，俾便權利關係人提出異議，足生損害於國家對地政事務之管理及告訴人，嗣
    告訴人發覺上情，並於八十五年九月十八日依前開公告提出異議，被告與甲○○
    二人始未得逞。因認被告與甲○○共犯刑法第二百十四條使公務員登載不實罪嫌
    、第三百四十二條第二項、第一項之背信罪嫌。
二、按犯罪事實應依證據認定之，無證據不得推定其犯罪事實；不能證明被告犯罪者
    ，應諭知無罪之判決，刑事訴訟法第一百五十四條第二項、第三百零一條第一項
    分別定有明文。又事實之認定，應憑證據，如未能發現相當證據，或證據不足以
    證明，自不能以推測或擬制之方法，為裁判基礎；且認定犯罪事實所憑之證據，
    雖不以直接證據為限，間接證據亦包括在內，然而無論直接證據或間接證據，其
    為訴訟上之證明，須於通常一般之人均不致有所懷疑，而得確信其為真實之程度
    者，始得據為有罪之認定，倘其證明尚未達到此一程度，而有合理之懷疑存在而
    無從使事實審法院得有罪之確信時，即應由法院為諭知被告無罪之判決，有最高
    法院四十年台上字第八六號判例、七十六年台上字第四九八六號判例可資參照。
    且按認定犯罪事實應依證據，為刑事訴訟法所明定，故被告否認犯罪事實所持之
    辯解，縱屬不能成立，仍非有積極證據足以證明其犯罪行為，不能遽為有罪之認
    定，最高法院三十年上字第一八三一號判例意旨可資參照。
三、公訴人認被告與同案被告甲○○共同涉有前開犯行，無非以告訴人之指訴、證人
    即介紹被告與告訴人認識並商得本件借款之乙○○證詞、臺北市大安地政事務所
    土地建築改良物逕為變更登記申請書、土地登記案件駁回理由書簽辦單、土地登
    記案件補正通知書稿、公告、告訴人異議書、告訴人與其妻孫秀薇之提款紀錄等
    為其論據。訊之被告固不否認經由證人乙○○之介紹與告訴人認識，並與之有五
    百萬元之金錢往來關係，惟堅決否認有何背信及使公務員登載不實罪嫌，辯稱：
    告訴人所借予的五百萬元實際上是案外人余順治所借，只是告訴人要求伊負擔該
    債務，上開房屋實際上是其前妻甲○○所購買，才會登記在甲○○名下，之後將
    房屋相關資料交給告訴人只是要委託告訴人仲介出售該房屋，順便為余順治償還
    告訴人債務，嗣因伊與甲○○離婚，對於甲○○申請補發權狀及對告訴人提出竊
    佔告訴人等事均不知悉等語。
四、經查：
  (一)證人乙○○於偵查及本院審理中均證述：當時是被告拜託其幫忙借錢，因其分別
    與告訴人及被告都有很好的交情，所以介紹二人認識，由告訴人借五百萬元給被
    告，之後被告說如果由作仲介的告訴人幫忙處理上開房屋，就可以有利潤償還告
    訴人債務，但因為被告與告訴人個人之原因，所以先將不動產登記在被告前妻甲○○名下，但不動產都是由告訴人出錢、整理，至於余順治有用到該筆五百萬元
    借款是事後才聽被告說的等語（見八十五年度偵字第二三三七九號卷第九六至九
    七頁、本院九十二年六月十二日訊問筆錄第二、三頁），而與告訴人此部分指訴
    大致相符，且有告訴人之提款紀錄、告訴人繳付上開不動產貸款之中華商業銀行
    放款戶攤還傳票三紙等可稽（見第二三三七九號偵查卷第九四、一００、一０一
    頁），惟此雖能證明被告確有向告訴人借得五百萬元款項，雙方並有約定由告訴
    人買下上開房屋先行登記在甲○○名下，再由告訴人仲介出售該房屋後以其利潤
    償還前揭五百萬元之借款乙節，亦即被告所供五百萬元借款實際上是由余順治所
    使用及上開房屋為甲○○購買云云，並非可採，上述五百萬元之借款既是由證人
    乙○○介紹被告向告訴人所借，則被告於借得該筆款項後之實際用途如何、實際
    上使用人為何人均不影響被告與告訴人之間之借貸關係。然即使被告前述辯解尚
    非可採，惟揆諸前開判例意旨，仍須有積極之證據足證被告之犯罪行為，始能為
    被告有罪之認定。
  (二)公訴人認甲○○為圖將前揭不動產交由他仲介公司出售以取得價款，而向臺北市
    大安地政事務所以所有權狀遺失為由申請補發，使不知情之該管公務員將此不實
    之事項登載於職務上所掌之公告公文書上之行為涉犯背信罪與使公務員登載不實
    罪嫌，且被告與甲○○就上開行為係屬共同正犯部分，自應以被告與甲○○間有
    客觀上之行為分擔與主觀上之犯意聯絡，或被告有以自己共同犯罪之意思，事先
    同謀，而由甲○○實施犯罪之行為，方得謂被告應與甲○○就前揭犯行應負共同
    正犯之責。惟查，被告已堅詞否認知悉甲○○前往地政事務所申請補發上開不動
    產所有權狀一事，而證人乙○○於本院審理中亦結證稱：「他（指被告）是否知
    道我不清楚」、「（之後甲○○去申報權狀遺失的事情你是否知道？）我不知道
    ，我是事後聽趙先生（指告訴人）講的」、「大部分細節都是被告與趙先生在聯
    絡，我只是中間聯繫他們見面的時間、地點」等語（見本院九十二年十月八日審
    判筆錄第四、六、七頁），是證人乙○○對於甲○○申報權狀遺失及事後對告訴
    人提出竊佔告訴一事亦是從告訴人處得知，而告訴人認被告與甲○○共犯則係以
    其二人為夫妻，明知前開房屋實際上為告訴人所購買，僅是以甲○○為登記名義
    人，而甲○○竟向地政事務所申報所有權狀遺失，而逕推論被告對於甲○○申報
    所有權狀遺失一事亦為明知，然夫妻一般或常互相代理事務，或常經濟上互通有
    無，然不能以此即認夫妻彼此間所有行為均需互相明瞭知悉，更遑論因此必須對
    彼此行為負起刑事上之責任，若否，即違背上開關於犯罪事實應依證據認定之規
    定，而逕以推論之方式認定被告犯罪，況被告與甲○○於八十五年九月二十三日
    已經協議離婚，有離婚協議書、
    號卷第十一、三三頁），更無從認定被告對於甲○○在離婚前夕所有行為均知悉
    ，而與之共同謀議。
  (三)又觀諸甲○○為申請補發所填寫之相關資料，其上並無被告代為辦理之註記，亦
    無留存被告之相關資料，有大安地政事務所八十五年十二月二十六日北市大地三
    字第一五五００號函檢附之土地建築改良物逕為變更登記申請書可參（見第二三
    三七九號偵查卷第四一頁），而甲○○於警詢中亦僅稱其係於八十五年八月份知
    悉所有權狀遺失而至地政事務所申報遺失補發等詞（見八十五年度偵字第二六一
    五八號卷第八頁反面），均未提及被告與之有共同謀議或行為分擔之隻字片語，
    且甲○○自警詢後歷經檢察官及本院之傳喚、拘提均未到案，而現正通緝中，亦
    有其通緝書附本院八十六年度訴字第一五一九號卷中，無從進一步對之詰問，是
    無證據足認被告對甲○○之行為有所知悉或參與。
  (四)綜上所述，被告與證人乙○○之證詞僅能證明被告曾向告訴人借款五百萬元，並
    約定以前揭不動產買賣之利潤償還該筆債務，並先以被告前妻甲○○為登記名義
    人等情，而卷附大安地政事務所土地建築改良物逕為變更登記申請書、土地登記
    案件駁回理由書簽辦單、土地登記案件補正通知書稿、公告、告訴人異議書、告
    訴人與其妻孫秀薇之提款紀錄亦僅足證甲○○申報所有權狀遺失及告訴人向地政
    事務所提出異議乙節，然均不足證明被告對於甲○○前揭行為有任何犯意聯絡或
    行為分擔，自不能以其二人當時為夫妻率邇論斷被告應負共同正犯之責。此外，
    復查無其他積極證據足認被告涉有上開犯行，揆諸前開說明，不能證明被告犯罪
    ，自應為被告無罪判決之諭知。
據上論斷，應依刑事訴訟法第三百零一條第一項，判決如主文。
本案經檢察官侯少卿到庭執行職務。
中      華      民      國    九十二    年    十一    月    二十七      日
                                      臺灣臺北地方法院刑事第四庭
                                          審判長法  官  黃雅芬
                                                法  官  楊代華
                                                法  官  黎惠萍
右正本證明與原本無異。
如不服本判決，應於判決送達後十日內向本院提出上訴狀（應抄附繕本）。告訴人或
被害人如對於本判決不服者，應具備理由請求檢察官上訴，其上訴期間之計算係以檢
察官收受判決正本之日期為準。
                                                書記官  楊麗娟
中      華      民      國    九十二    年    十一    月    二十八      日


司法院資訊處製作；財團法人民間司法改革基金會備份。
